【裁判字號】    99,聲判,76
【裁判日期】    990917
【裁判案由】    聲請交付審判
【裁判全文】
臺灣高雄地方法院刑事裁定              99年度聲判字第76號
聲 請 人   乙○○
代 理 人   林伯祥律師
           王銘鈺律師
被    告   甲○○
上列聲請人因告訴被告竊佔案件，不服臺灣高等法院高雄分院檢
察署檢察長駁回再議之處分（99年度上聲議字1212號，原不起訴
處分案號：臺灣高雄地方法院檢察署98年調偵字第1474號），聲
請交付審判，本院裁定如下：
    主  文
聲請駁回。
    理  由
一、聲請人聲請意旨如刑事交付審判聲請狀（如附件）所載。
二、按聲請人不服上級法院檢察署檢察長認再議為無理由而駁回
    之處分者，得於接受處分書後10日內委任律師提出理由狀，
    向該管第一審法院聲請交付審判。法院認為交付審判之聲請
    不合法或無理由者，應駁回之，刑事訴訟法第258 條之1 、
    第258 之3 第2 項前段分別定有明文。查聲請人以被告涉犯
    竊佔等罪嫌，向臺灣高雄地方法院檢察署檢察官提出告訴，
    經該署檢察官以98年度調偵字第1474號為不起訴處分後，聲
    請人不服而聲請再議，亦經臺灣高等法院高雄分院檢察署檢
    察長認再議為無理由，而於民國99年7 月5 日以99年度上聲
    議字第1212號處分書駁回再議，並於99年7 月7 日送達聲請
    人收受，聲請人於同年7 月14日，委任律師具狀向本院聲請
    交付審判，此經本院調取臺灣高等法院高雄分院檢察署99度
    上聲議字第1212號卷宗核對無誤，並有刑事交付審判聲請狀
    上本院收文章所示日期可憑，是聲請人聲請交付審判合於法
    定程序要件，合先敘明。
三、又刑事訴訟法第258條之1規定聲請人得向法院聲請交付審判
    ，係對於「檢察官不起訴或緩起訴裁量權」制衡之一種外部
    監督機制，法院僅就檢察官所為不起訴或緩起訴之處分是否
    正確加以審查，以防止檢察機關濫權；依此立法精神，同法
    第258條第3項規定法院審查聲請交付審判案件時「得為必要
    之調查」，其調查證據之範圍，自應以偵查中曾顯現之證據
    為限，不可就聲請人新提出之證據再為調查，亦不可蒐集偵
    查卷以外之證據。除認為不起訴處分書所載理由違背經驗法
    則、論理法則或其他證據法則，否則不宜率予裁定交付審判
    。且法院裁定交付審判，即如同檢察官提起公訴使案件進入
    審判程序，是法院裁定交付審判之前提，必須偵查卷內所存
    證據已符合刑事訴訟法第251條第1項所定「足認被告有犯罪
    嫌疑」之檢察官應提起公訴之情形，亦即該案件已經跨越起
    訴門檻；否則，縱或法院對於檢察官所認定之基礎事實有不
    同判斷，但如該案件仍須另行蒐證偵查始能判斷應否交付審
    判者，因交付審判審查制度並無如同再議救濟制度得為發回
    原檢察官續行偵查之設計，法院仍應依同法第258條之3第2
    項前段規定，以聲請無理由裁定駁回，合先敘明。又法院於
    審查交付審判之聲請有無理由時，除認為告訴人所指摘不利
    被告之事證未經檢察機關詳為調查或斟酌，或不起訴處分書
    所載理由違背經驗法則、論理法則或其他證據法則者外，不
    宜率予交付審判（法院辦理刑事訴訟案件應行注意事項第11
    8 項參照）。至上開所謂告訴人所指摘不利被告之事證未經
    檢察機關詳為調查，係指告訴人所提出請求調查之證據，檢
    察官未予調查，且若經調查，即足以動搖原偵查檢察官事實
    之認定及處分之決定，倘調查結果，尚不足以動搖原事實之
    認定及處分之決定者，仍不能率予交付審判。
四、經查：
  (一)聲請人原告訴意旨略以：被告甲○○係雅園欣業股份有限公
    司代表人，明知其僅向聲請人乙○○承租地號高雄市○○區
    ○○段2 小段99地號及同小段101 之4 地號土地及其上門牌
    號碼高雄市○○區○○路25之1 號二層樓鐵皮建物（下就土
    地部分簡稱大裕段土地；就建物部分簡稱大裕路建物），而
    聲請人與胞弟顏啟雄共有坐落於高雄市○○區○○段337 地
    號上之門牌號碼高雄市○○區○○街16號之未辦保存登記之
    建物一間（下就土地部分簡稱灣昌段土地；就建物部分簡稱
    本和街建物）並不在承租範圍，竟意圖為自己不法利益，未
    徵得聲請人之同意，於民國96年2 月11日起，私擅竊佔聲請
    人所有上開建物，堆置紙箱雜物，嗣於98年8 月1 日，始為
    聲請人之配偶黃春蓉發現上情，因認被告涉有竊佔罪嫌等語
    。
  (二)臺灣高雄地方法院檢察署檢察官偵查終結後，以被告固供承
    有自97年2 月11日起開始使用本和街建物，惟堅決否認有何
    竊佔犯行，辯稱：伊不知道本和街建物為聲請人所有，當初
    南和興公司將本和街建物租給黃清棋，而黃清棋又把本和街
    建物租給伊，黃清棋有同意伊使用本和街建物，伊並沒有竊
    佔等語。經查，證人即聲請人之配偶黃春蓉證稱：「（問：
    對黃清棋表示高雄市○○區○○段337 號地號土地是甲○○
    向其承租有何意見？）高雄市○○區○○街16號建物座落之
    地號灣昌段337 號地號之土地，不是黃清棋的，該地段原屬
    陳田錨家族所有，是黃清棋父親黃正義向陳田錨承租，黃正
    義於57年間將該地號其中150 餘坪承租權轉租給我公公顏春
    田，我們都有定期給付租金給陳田錨家族，租金是陳田錨家
    族開成一張收據，沒有區分哪些租給顏家，哪些租給黃清棋
    父親黃正義，而一開始我們的租金是透過黃國秀（黃清棋之
    兄）轉交陳田錨家族，95年黃國秀過世後，才由黃清棋來收
    租金，97年間黃清棋來收取租金，小叔顏啟雄要求給收據，
    黃清棋不給，所以才沒有繼續承租」等語，並有承租權讓渡
    合約書一份在卷可稽，核與證人黃清棋到庭證稱：「坐落高
    雄市○○區○○段337 號地號，門牌號碼高雄市○○區○○
    街16號之房屋為何人所建，我並不清楚，上開建物所座落之
    土地是南和興公司所有，是我父親黃正義向南和興公司租賃
    ，後來才又租給顏家（指聲請人），97年顏家跟我說不租了
    ，我才租給甲○○，甲○○問我他已經租土地了，那空地上
    所有物他可否使用，我告訴他可以使用」等語相符，依上所
    述，聲請人於97年間起，即未繼續承租灣昌段土地，後來黃
    清棋乃將之轉租被告使用，而被告因承租上開土地，曾向黃
    清棋詢問可否使用其上建物，並獲得黃清棋同意甚明，則被
    告主觀上是否有竊佔之意圖，要非無疑。參以證人顏啟雄證
    稱：「甲○○有來問過我要承租高雄市○○區○○街16 號
    建物一事，我問過乙○○後，向甲○○講要租可以，一定要
    先簽約，但事後甲○○並無承租該建物」等語，顯見被告主
    觀上應係基於承租之意加以使用，而無竊佔之犯意，否則何
    須事先向顏啟雄詢問租用事宜，是被告以上所辯，尚堪採信
    ，自難令負竊佔罪責。復查無積極證據足認被告有竊佔犯行
    ，乃認被告罪嫌不足，而為不起訴處分。有臺灣高雄地方法
    院檢察署99年度調偵字第1474號不起訴處分書在卷可稽。
  (三)聲請人不服，聲請再議意旨略以：證人黃春蓉未證稱97年間
    黃清棋來收取租金，小叔顏啟雄要求給收據，黃清棋不給，
    方未繼續承租等語，且聲請人一再強調上開灣昌段土地由陳
    田錨家族之南和興公司管理出租予黃清棋之父黃正義，後將
    其中160 坪土地之承租權轉讓予聲請人之父顏春田，顏春田
    再於58年興建本和街建物。嗣後黃清棋、聲請人及顏啟雄各
    自繳付每年租金予南和興公司，為證人黃清棋於原署98年度
    偵字第32385 號案件供述明確。但黃清棋自95年起，拒絕提
    供南和興公司所開立之收據影本，致聲請人無法得知應分擔
    之租金數額，只好依黃清棋所說之金額繳付租金，黃清棋於
    97年底開口要收新臺幣（下同）16萬元租金，顏啟雄堅持須
    有收據才付租金，但未表示不予續租，故於98年12月16日比
    照96年度之租金額15萬2000元，提存於法院，故證人黃春蓉
    自無證稱「所以沒有繼續承租」之詞，原檢察官嚴重誤認事
    實，顯有違誤。其次，原檢察官以被告曾向顏啟雄詢問租用
    上開建物事宜，認定被告使用上開建物係以基於承租之意思
    加以使用，主觀上無竊佔之犯意。然證人顏啟雄證稱被告曾
    於95年間向其詢問上開建物事宜，後未承租等語，足見被告
    至遲於95年間即認知上開建物為聲請人與顏啟雄所有，非屬
    黃清棋所有甚明，是被告未經聲請人之同意，私擅更換門鎖
    占用，侵奪聲請人之租賃權，原不起訴處分認被告所為，不
    成立竊佔罪，顯有謬誤等語。惟經臺灣高等法院高雄分院檢
    察署以99年度上聲議字第1212號處分駁回聲請人再議聲請，
    理由略謂：「按刑法第320 條第2 項之竊佔罪，必須行為人
    基於竊佔他人之不動產，意圖為自己或第三人不法利益，私
    擅佔據歸於自己或第三人支配之下，而侵害他人支配權者，
    始克相當，若行為人無此種意圖及犯意，縱有客觀之竊佔行
    為，亦因欠缺主觀因素而不構成該罪。證人黃清棋證稱：『
    97年間顏家（指聲請人家族）說不要租了，因租金有漲，且
    去年尚有1 萬元未付，所以我才向他要16萬元，顏家不願意
    （續）租後．我才去找甲○○，甲○○看完後，就說他要租
    下來，甲○○問我說他已經租了土地，那空地上的所有物可
    否使用，我跟他說可以使用』、『他們於97年間說不要租該
    筆土地，所以才租給甲○○，顏啟雄的太太在電話說他們不
    要租了。南和興公司要跟我收租金，我才去找甲○○，之前
    顏啟雄曾在土地上蓋鐵皮屋，並租給甲○○，我跟他（指甲
    ○○）說如果顏啟雄他們不付租金，我就要拆鐵皮屋，甲○
    ○才說好我來付租金，甲○○有問我能否使用，我跟他說錢
    是你繳的，就拿去使用』、『98年我有寄存證信函給顏啟雄
    ，跟他們說如不向我們承租，我就要轉租給其他人，但他們
    不理我，後來我於98年11月間就拆掉該屋』等語，有98年10
    月2 日及99年3 月26日訊問筆錄可稽，復參佐本和街建物基
    地即灣昌段土地原係證人黃清棋之父黃正義向地主陳由錨家
    族所承租，故被告認證人黃清棋有權出租上開本和街建物，
    因而向黃清棋承租該建物使用，主觀上顯無不法之意圖可言
    ，所為當無論處刑法竊佔罪之餘地。至聲請人與黃清棋間就
    系爭建物及基地使用權誰屬，雖有爭議，惟不能據為不利於
    被告之認定。」，因認再議顯無理由，而將聲請再議駁回，
    此有臺灣高等法院高雄分院檢察署99年度上聲議字第1212號
    處分書乙份在卷可考。
  (四)前開不起訴處分及駁回再議理由暨事證，業經本院調閱前開
    卷證核閱屬實，本件聲請人雖以前開理由聲請交付審判，惟
    查：
  1.本件灣昌段土地原係南和興公司所有，並出租給黃正義，黃
    正義於58年間再將該土地中約160 坪部分之承租權轉讓予聲
    請人之父顏春田，顏春田並於該土地上興建本和街建物，業
    據聲請人於偵訊中證述綦詳（見98年度偵字第25639 號卷第
    46頁、第47頁），復有土地租賃契約書、承租權讓渡合約書
    、租金收據等在卷可稽（見98年度偵字第25639 號卷第56頁
    至第第63頁；98調偵字第1474號卷第51頁至第104 頁），此
    部分之事實，洵堪認定。又本件本和街建物與大裕路建物，
    雖係相鄰建物且現均為聲請人所有，惟坐落於不同地號且各
    具獨立之出入門戶，有高雄市稅捐稽徵處三民分處高市稽三
    房字第0988624589號函暨所檢附之房屋稅繳款書在卷可憑（
    參上開偵查卷第8 頁、第9 頁），而被告僅向聲請人承租大
    裕段土地及其上建物，則有雙方所簽訂之房屋租賃契約書一
    份附卷可參（參上開偵卷第12頁至第13頁），此部分之事實
    ，堪以認定。
  2.被告為使用與所承租大裕路建物相鄰之本和街建物，曾向聲
    請人胞弟顏啟雄詢問租賃事宜，嗣因證人黃清棋告知聲請人
    未繼續承租灣昌段土地，欲將其上建物（即本和街建物）拆
    除，而欲拆除部分，包含被告所承租大裕路建物三分之一，
    被告乃向證人黃清棋承租灣昌段土地，並詢問可否使用其上
    建物（即本和街建物），經證人黃清棋表明可以使用後，被
    告自97年2 月28日開始使用該建物等情，為被告於偵查中所
    自承（參上開偵卷第25頁、第26頁），核與證人顏啟雄於檢
    察官偵訊中證稱：伊說要將本和街建物出租予被告，但要先
    簽租約，可是之後拿租約要給被告簽時，被告就不簽了等語
    （參98調偵1474號卷第128 頁）；證人黃清棋於偵訊中證稱
    ：聲請人家族於97年間不願意繼續承租灣昌段土地，因為聲
    請人之前在灣昌段土地上蓋有建物，並租給被告，伊就跟被
    告說，若聲請人不願承租灣昌段，要將其所承租之建物拆除
    ，被告就說他要支付租金，因此才由被告承租，被告有向詢
    問是否可以使用本和街建物，伊表示租金是你繳的，就拿去
    用等語互核一致（見98年度調偵字第1474號卷第46頁、98年
    度偵字第25639 號卷第49頁），此部分之事實，亦堪認定。
  3.按刑法第320 條第2 項之竊佔罪，係以意圖為自己或第三人
    不法之利益，而竊佔他人之不動產為其構成要件，最高法院
    25年上字第7374號判例意旨可資參照，是行為人若無為自己
    或第三人不法利益之意圖及犯意，縱有客觀之竊佔行為，亦
    因欠缺主觀因素而不構成該罪，合先敘明。本件被告為使用
    本和街建物，如上所論，曾先後與聲請人之胞弟顏啟雄、證
    人黃清棋商討建物承租事宜，可知被告主觀上認為必須徵得
    有權處分該建物之人同意後再利用該建物，已難認被告使用
    該建物，係基於為自己或第三人不法所有之利益。而最終許
    可被告使用該建物之證人黃清棋，雖非該建物所有人，然證
    人黃清棋於97年間，因與聲請人間就灣昌段土地租金事宜，
    有所糾紛，認聲請人不願繼續租賃灣昌段土地，遂向被告表
    明欲拆除所承租大裕路建物佔用灣昌段土地部分，被告為保
    有大裕路建物，乃另行支付灣昌段土地租金予證人黃清棋等
    情，均有如前述，則以被告向聲請人租賃大裕段地號土地及
    建物，面對他人欲拆除合法租賃之建物，未要求聲請人出面
    解決，卻願另行支付灣昌段土地租金之情，依理被告對於證
    人黃清棋所告知灣昌段土地係其承租，有權利拆除被告所承
    租大裕路建物佔用灣昌段土地部分之說詞，自係深信不疑。
    被告既認證人黃清棋就灣昌段土地上之建物有拆除權利，自
    必認證人黃清棋即為有權處分本和街建物之人，此可由被告
    於檢察官偵訊中陳稱：本來已經跟證人顏啟雄（聲請人弟）
    講好租賃事宜，證人顏啟雄回去打契約書，但後來跑出第三
    者（即證人黃清棋），才沒有成立契約等語而明（參98調偵
    1474號卷第128 頁），故被告既認證人黃清棋就本和街建物
    係有權處分之人，其於徵得證人黃清棋同意後，始利用該建
    物，主觀上自未有何為自己或第三人不法利益之意圖甚明。
    至聲請人與證人黃清棋間之法律關係，因雙方爭執甚劇，實
    難期待被告對於本和街建物，究竟何人擁有處分權有法律上
    之正確認識，自難憑以認定被告是具有為自己不法利益而竊
    佔他人不動產之意圖，附此敘明。
  4.聲請人聲請再議意另以：南和興公司均於年底收取當年地租
    ，縱聲請人與證人黃清棋間有租金糾紛亦係97年12月底之事
    ，證人黃清棋之證述也說是98年時才將土地租給被告並同意
    使用系爭建物，然被告卻係自承其於97年2 月份即開始使用
    系爭建物，顯見被告使用之初，即係於為自己不法之利益而
    竊佔他人之不動產等語。惟本院遍閱全卷，證人黃清棋就本
    案相關部分，均一致係證稱被告於97年間向其租賃灣昌段土
    地，至於提到98年部分，係租賃予黃春保部分（參98調偵14
    74號卷第46頁），聲請人認證人係於98年間始將土地租賃與
    被告等語，顯有誤會，自難以之為不利被告之認定。
五、綜上所述，原不起訴處分書及聲請再議處分書既已調查偵查
    卷內所存證據，並敘明所憑證據及判斷理由，認既無積極證
    據證明被告涉有聲請人所指訴之竊佔行為，不足認定被告涉
    有本件犯行；且原處分所載證據取捨及事實認定，形式上尚
    無違背經驗法則或論理法則之情事，揆諸首揭說明，本院實
    無從逕為准許交付審判之裁定。是原檢察官及臺灣高等法院
    檢察署檢察長以被告犯罪嫌疑不足，分別予以不起訴處分及
    駁回再議之聲請，於法並無不當。本件聲請交付審判意旨仍
    執陳詞指摘檢察官偵查未備及推理不合經驗或論理法則，尚
    無理由，本院因認並無得據以交付審判之事由存在，其聲請
    應予駁回。
六、據上論斷，依刑事訴訟法第258 條之3 第2 項前段，裁定如
    主文。
中    華    民    國    99    年    9     月    17    日
                  刑事第十四庭  審判長法  官  陳銘珠
                                      法  官  謝琬萍
                                      法  官  林揚奇
不得抗告。
以上正本係照原本作成。
中    華    民    國    99    年    9     月    17    日
                                      書記官  何明昌

司法院資訊處製作；財團法人民間司法改革基金會備份。
